ACORDAO-COMPLETO-2335229

ACÓRDÃO 2264/2019 ATA 6/2019 - PRIMEIRA CÂMARA

VISTOS, relatados e discutidos estes autos de tomada de contas especial instaurada pela Fundação Nacional de Saúde (Funasa) , em desfavor dos responsáveis solidários, Sr. Antônio Marcos de Abreu Peixoto (CPF XXX.564.184-XX) , ex-prefeito do município de Ceará-Mirim/RN, e a empresa Nível Engenharia Ltda. – EPP (CNPJ 70.147.939/0001-69) , em razão da impugnação das despesas concernentes à execução do convênio 830/2007 (Siafi 627951) , celebrado entre aquela fundação e o município potiguar, que tinha por objeto “a execução de sistema de abastecimento de água”;
ACORDAM os Ministros do Tribunal de Contas da União, reunidos em sessão da 1ª Câmara, ante as razões expostas pelo Relator, em:
9.1. julgar irregulares as contas do Sr. Antônio Marcos de Abreu Peixoto (CPF XXX.564.184-XX) , ex-prefeito do município de Ceará-Mirim/RN, e da empresa Nível Engenharia Ltda. – EPP (CNPJ 70.147.939/0001-69) , com fundamento nos arts. 1º, inciso I, 16, inciso III, alíneas “b” e “c”, e §2º da Lei 8.443/1992, c/c os arts. 1º, inciso I, 209, incisos II e III, e §5º, do Regimento Interno do TCU;
9.2. condenar os responsáveis identificados no subitem anterior, em solidariedade, com fundamento no art. 19, caput, da Lei 8.443/1992, c/c o art. 210 do Regimento Interno do TCU, ao pagamento das quantias a seguir especificadas, com a fixação do prazo de 15 (quinze) dias, a contar das notificações, para comprovarem, perante o Tribunal (art. 23, inciso III, alínea “a”, da Lei 8.443/1992, c/c o art. 214, inciso III, alínea “a”, do Regimento Interno) , o recolhimento das dívidas aos cofres da Fundação Nacional de Saúde (Funasa) , atualizadas monetariamente e acrescidas dos juros de mora, calculados a partir das datas discriminadas, até a data dos recolhimentos, na forma prevista na legislação em vigor, abatendo-se, na oportunidade, eventual quantia já ressarcida:
	DATA DA OCORRÊNCIA
	VALOR ORIGINAL (R$) 

	5/12/2011
	60,617,65

	5/12/2011
	4.708,60

	1/2/2012
	16.392,64

	16/2/2012
	1.457,09

	16/2/2012
	5.080,18

	16/2/2012
	26.402,50

	22/8/2013
	10.692,00

	Total
	125.350,66 

9.3. condenar o Sr. Antônio Marcos de Abreu Peixoto (CPF XXX.564.184-XX) , com fundamento no art. 19, caput, da Lei 8.443/1992, c/c o art. 210 do Regimento Interno do TCU, ao pagamento da quantia de R$ 5.735,98, com a fixação do prazo de 15 (quinze) dias, a contar das notificações, para comprovar, perante o Tribunal (art. 23, inciso III, alínea “a”, da Lei 8.443/1992, c/c o art. 214, inciso III, alínea “a”, do Regimento Interno) , o recolhimento das dívidas aos cofres da Fundação Nacional de Saúde (Funasa) , atualizadas monetariamente e acrescidas dos juros de mora, calculados a partir da data de 5/12/2011, até a data dos recolhimentos, na forma prevista na legislação em vigor, abatendo-se, na oportunidade, eventual quantia já ressarcida;
9.4. aplicar ao Sr. Antônio Marcos de Abreu Peixoto (CPF XXX.564.184-XX) e à empresa Nível Engenharia Ltda. – EPP (CNPJ 70.147.939/0001-69) , individualmente, a multa prevista no art. 57 da Lei 8.443/1992, c/c o art. 267 do Regimento Interno do TCU, nos valores de R$ 15.000,00 e R$ 20.000,00, respectivamente, fixando-lhes o prazo de quinze dias, a contar das notificações, para comprovarem, perante o Tribunal (art. 214, inciso III, alínea “a”, do Regimento Interno) , o recolhimento das dívidas aos cofres do Tesouro Nacional, atualizadas monetariamente desde a data do acórdão até a dos efetivos recolhimentos, se forem pagas após o vencimento, na forma da legislação em vigor;
9.5. autorizar, desde logo, nos termos do art. 28, inciso II, da Lei 8.443/1992, a cobrança judicial das dívidas, caso não atendidas as notificações; 
9.6. autorizar, desde logo, caso solicitado e o processo não tenha sido remetido para cobrança judicial, o pagamento das dívidas em até 36 (trinta e seis) parcelas mensais e consecutivas, nos termos do art. 26 da Lei 8.443/1992, c/c o art. 217 do Regimento Interno/TCU, fixando-se o vencimento da primeira parcela em 15 (quinze) dias, a contar do recebimento da notificação, e o das demais a cada mês, devendo incidir sobre cada valor mensal os correspondentes acréscimos legais, na forma prevista na legislação em vigor, sem prejuízo de alertar os responsáveis de que a falta de comprovação do recolhimento de qualquer parcela implicará o vencimento antecipado do saldo devedor;
9.7. dar ciência desta deliberação à Fundação Nacional de Saúde, ao Tribunal de Contas do Estado do Rio Grande do Norte e à prefeitura de Ceará-Mirim/RN, informando ao município que pode requerer a devolução do valor R$ 2.296,47 junto à Fundação Nacional de Saúde (Funasa) , com fundamento nos artigos 8º e 11, inciso VIII, da Instrução Normativa STN 2, de 22/5/2009; e
9.8. dar ciência desta deliberação à Procuradoria da República no Rio Grande do Norte, na pessoa de seu Procurador-Chefe, nos termos do § 3º do art. 16 da Lei 8.443/1992, c/c o § 7º do art. 209 do Regimento Interno do TCU, para adoção das medidas que entender cabíveis.

Tomada de Contas Especial instaurada pela Fundação Nacional de Saúde (Funasa), em razão da impugnação das despesas concernentes à execução de convênio firmado com o município de Ceará-Mirim/RN, que tinha por objeto sistema de abastecimento de água.

Primeira Câmara

Município de Ceará-Mirim/RN.

3. Responsáveis: Antônio Marcos de Abreu Peixoto (XXX.564.184-XX); Nível Engenharia Ltda. - EPP (70.147.939/0001-69).

13.1. Ministros presentes: Walton Alencar Rodrigues (Presidente), Benjamin Zymler, Bruno Dantas e Vital do Rêgo (Relator).
13.2. Ministros-Substitutos presentes: Augusto Sherman Cavalcanti e Weder de Oliveira.

VITAL DO RÊGO

Adoto como parte do relatório, com os ajustes de forma pertinentes, a instrução da Secretaria do TCU no Estado do Amazonas (Sec-AM) , cujas propostas contaram com a anuência dos dirigentes daquela unidade técnica (peças 44 a 46) :
INTRODUÇÃO
1.	Cuidam os autos de tomada de contas especial instaurada pela Fundação Nacional de Saúde (Funasa) , em desfavor dos responsáveis solidários, Sr. Antônio Marcos de Abreu Peixoto (CPF XXX.564.184-XX) , ex-prefeito do município de Ceará-Mirim/RN, gestões 2009-2012 e 2013-2016, e a empresa Nível Engenharia Ltda. – EPP (CNPJ 70.147.939/0001-69) , em razão da impugnação total de despesas, concernentes à execução do convênio 830/2007 (Siafi 627951) , celebrado entre aquela fundação e o município potiguar, que tinha por objeto “a execução de sistema de abastecimento de água”. 
HISTÓRICO 
2.	Conforme disposto no termo de convênio, foram previstos inicialmente R$ 315.790,00 para a execução do objeto, dos quais R$ 300.000,00 seriam repassados pelo concedente e R$ 15.790,00 corresponderiam à contrapartida (peça 1, p. 39-61) . 
3.	Entretanto, foi efetivamente liberado pelo concedente apenas a quantia de R$ 150.000,00, mediante a ordem bancária 2011OB806761, de 29/9/2011 (peça 1, p. 307) . 
4.	O ajuste vigeu inicialmente no período de 31/12/2007 a 31/12/2008 (peça 1, p. 129) , mas, diante do atraso na liberação dos recursos, foi sucessivamente prorrogado de ofício para 31/12/2009, 29/6/2010, 26/12/2010, 24/6/2011, 20/12/2011 e 26/3/2012 (peça 1, p. 129, 133, 137, 143 e 149) . Frente às solicitações do gestor municipal, o ajuste foi prorrogado até 24/7/2012, 21/10/2012 e 19/4/2013, com prazo até 18/6/2013 para a prestação de contas (peça 1, p. 157, 177, 183 e 301) . 
5.	Relatório decorrente de visita técnica realizada pela Funasa em 31/1/2012 afirmou que a obra do sistema de abastecimento de água que iria contemplar as comunidades de Gameleira, Manguari e Rio dos Índios estava abandonada e que somente 3,7% tinha sido executada (peça 1, p. 163-165) . Esse quadro não mudou nas visitas técnicas realizadas em 11/9/2012 e 27/3/2013 (peça 1, p. 187 e 237-247) . 
6.	Em 22/8/2013, o Sr. Antônio Marcos de Abreu Peixoto, então prefeito, enviou a prestação de contas parcial (peça 1, p. 213) . Essa documentação inicialmente não estava juntada aos autos.
7.	O parecer técnico 190/2013, de 4/9/2013, afirma que “o percentual de execução é muito baixo e é muito arriscado afirmar que a parte executada pode ser aproveitada” e recomenda a não aprovação da parte física (peça 1, p. 215-217) . 
8.	O parecer financeiro 108/2013, de 30/10/2013, reconheceu a devolução de saldo, por meio de GRU, no valor de R$ 24.485,12, mas acatou o parecer técnico pela não aprovação do convênio em face da impugnação técnica. Afirmou que os potenciais responsáveis pelo prejuízo eram o Sr. Antônio Marcos de Abreu Peixoto, então prefeito, e o responsável pela Nível Engenharia Ltda – EPP, empresa vencedora da licitação para a realização das obras (peça 1, p. 221-225) . 
9.	Os responsáveis foram notificados, por meio dos Ofícios 29 e 30/2015/SECOV/SOPRE/FUNASA/RN e também por edital, com relação ao débito apurado e à instauração de tomada de contas especial (peça 1, p. 255, 264, 265 e 267) . 
10.	A Funasa realizou a inscrição em diversos responsáveis, no Siafi, conforme notas de lançamento 2015NL000010 e 2015NL000013, mas depois deu baixa nas referidas notas (peça 1, p. 287, 291, 319-327 e 383) . 
11.	No tocante à quantificação do dano, segundo a tomadora de contas, este representa o valor original de R$ 125.514,88, correspondente à diferença entre os recursos repassados, de R$ 150.000,00, e o saldo devolvido pelo convenente, de R$ 24.485,12. 
12.	No Relatório de tomada de contas especial, de 11/6/2015, a responsabilidade solidária pelo dano causado ao erário foi atribuída ao Sr. Antônio Marcos de Abreu Peixoto, ex-prefeito do município de Ceará-Mirim/RN, gestões 2009-2012 e 2013-2016, e à empresa Nível Engenharia Ltda – EPP, em razão da não aprovação da prestação de contas final (peça 1, p. 343-349) .
13.	A Secretaria Federal de Controle Interno do Ministério da Transparência, Fiscalização e Controle, em seu Relatório de Auditoria 1928/2015, concluiu que os responsáveis apontados no Relatório do tomador de contas encontravam-se em débito com a Fazenda pelo valor original de R$ 125.514,88 (peça 1, p. 381-384) . 
14.	O Certificado de Auditoria e o Parecer do Dirigente do órgão de Controle Interno pugnam pela irregularidade das contas (peça 3, p. 385-386) . 
15.	O Ministro de Estado da Saúde tomou conhecimento das conclusões contidas no Relatório e Certificado de Auditoria e do Parecer da Secretaria Federal de Controle Interno em 18/11/2015 (peça 1, p. 387) .
16.	Em instrução anterior, foi constatado que não constava, nos autos, a prestação de contas e a GRU de devolução de saldo da conta específica do convênio ao concedente, nem extratos bancários e notas fiscais para afirmar que a Nível Engenharia Ltda. – EPP tinha recebido por serviços não executados (peça 4) . 
16.1.	Assim, foi proposta a seguinte diligência:
22.1.	Diligenciar o Banco do Brasil, com fundamento nos arts. 10, § 1º, e 11 da Lei 8.443/1992 c/c o art. 157 do RI/TCU, para que, no prazo de quinze dias, encaminhe ao Tribunal o extrato bancário da conta específica do Convênio 830/2007, Siafi 627951, celebrado entre a Fundação Nacional de Saúde e o município de Ceará-Mirim/RN. O extrato pedido é da movimentação bancária da conta corrente 26959X, da agência 1042, entre 29/9/2011 e a presente data, bem como das aplicações financeiras, caso existentes. 
22.2.	Diligenciar a Superintendência Estadual do Rio Grande do Norte da Fundação Nacional de Saúde, com fundamento nos arts. 10, § 1º, e 11 da Lei 8.443/1992 c/c o art. 157 do RI/TCU, para que, no prazo de quinze dias, encaminhe ao Tribunal de Contas da União a prestação de contas do convênio 830/2007, Siafi 627951, enviada pelo município de Ceará-Mirim/RN. 
17.	A Secex/AM promoveu diligência junto à Funasa e ao Banco do Brasil por meio dos Ofícios 227 e 226/2017-TCU/SECEX-AM, de 10/2/2017, com aviso de recebimento (AR) às peças 9 e 11. Por ausência de resposta do banco, a solicitação foi reiterada pelo Ofício 403/2017-TCU/SECEX-AM, de 16/3/2017, com AR à peça 13.
18.	A Funasa apresentou, tempestivamente, a prestação de contas solicitada (peça 10, p. 122-259) , que incluía a GRU de devolução do saldo do convênio à concedente (peça 10, p. 180-181) , enquanto o banco apresentou, intempestivamente, o extrato bancário (peça 14) .
19.	O Sr. Antônio Marcos de Abreu Peixoto teve a sua solicitação de cópia dos autos atendida (peças 15 e 16) .
20.	O exame das ocorrências descritas na seção “Exame Técnico” da peça 20 permitiu definir a responsabilidade solidária do Sr. Antônio Marcos de Abreu Peixoto (CPF XXX.564.184-XX) , ex-prefeito do município de Ceará-Mirim/RN, e da empresa Nível Engenharia Ltda – EPP, bem como apurar adequadamente o débito a eles atribuído. Dessa feita, foi proposto promover a citação dos responsáveis.
EXAME TÉCNICO
21.	A tomada de contas especial, originalmente autuada sob a responsabilidade de agir da Secex/RN, foi redistribuída para a Secex/AM no âmbito do “Projeto TCE Estados”. 
22.	Esta secretaria realizou a citação da empresa Nível Engenharia Ltda – EPP por meio dos Ofícios 1659 e 1887/2017-TCU/SECEX-AM, de 19/7/2017 e 9/8/2017, respectivamente (peças 24 e 27) . A empresa tomou ciência da comunicação mediante aviso de recebimento (peça 28) , e apresentou a devida resposta (peça 30) .
23.	A Secex/AM teve de realizar três pesquisas de endereço para citar o ex-prefeito, Antônio Marcos de Abreu Peixoto (peças 23, 31 e 34) . Ele tomou ciência da comunicação realizada pelo Ofício 0659/2018-TCU/SECEX-AM, em 10/5/2018 (peças 37 e 39) , e teve atendido seu pedido de cópia dos autos, contudo, não apresentou resposta (peça 41) .
23.1.	Assim, considera-se que o responsável fora citado adequadamente, respeitando-se o seu direito à ampla defesa e ao contraditório. No que concerne à ausência de manifestação, impõe-se que seja considerado revel, nos termos do art. 12, § 3º, da Lei 8.443/1992 e do art. 202, § 8º, do Regimento Interno.
23.2.	Nesse sentido, ao não apresentar sua defesa, o responsável deixou de produzir prova da regular aplicação dos recursos sob sua responsabilidade, em afronta às normas que impõem aos gestores públicos a obrigação legal de, sempre que demandados pelos órgãos de controle, apresentar os documentos que demonstrem a correta utilização das verbas públicas, a exemplo do contido no art. 93 do Decreto-Lei 200/67: “Quem quer que utilize dinheiros públicos terá de justificar seu bom e regular emprego na conformidade das leis, regulamentos e normas emanadas das autoridades administrativas competentes.”
23.3.	Configurada sua revelia frente à citação deste Tribunal e inexistindo comprovação da boa e regular aplicação dos recursos transferidos, não resta alternativa senão dar seguimento ao processo proferindo julgamento sobre os elementos até aqui presentes, que conduzem à irregularidade de suas contas, uma vez que autorizou pagamentos por serviços não executados.
Alegações da empresa Nível Engenharia Ltda – EPP
24.	Por sua vez, a empresa Nível Engenharia Ltda – EPP alegou, em sua defesa, que tinha recebido três pagamentos, de R$ 29.141,83, R$ 94.161,22 e R$ 18.093,42, em razão das três medições realizadas antes que o contrato 884/2008 fosse rescindido. Ela afirmou que efetivamente realizou os serviços pelos quais havia sido paga (peça 30, p. 3) . Anexou aos autos as três notas fiscais dos pagamentos recebidos e fotos da obra (peça 30, p. 17-19, e 20-30) .
24.1.	A empresa responsável ainda alegou que havia suspendido a execução dos serviços após a terceira medição em virtude da paralisação da liberação de recursos públicos, e que em momento algum agiu com culpa ou dolo (peça 30, p. 4) .
Análise
25.	A empresa Nível Engenharia Ltda – EPP afirmou que as fotos que juntou referiam-se à execução de sistema de abastecimento de água objeto do convênio 830/2007. Contudo, a concedente realizou três visitas ao local da obra, em 31/1/2012, 11/9/2012 e 27/3/2013, e verificou que somente 3,7% da mesma, equivalente a R$ 12.180,97, havia sido executada (peça 1, p. 163-171, 187-189, 237-247) . A primeira visita foi realizada pelo Eng. Enrique Matias Ireneo Jaccoud Escoda, a segunda pela Eng. Karina Angélica de Souza Lima e Oliveira, e a última pelo Sr. José de Anchieta.
26.	No atual momento, visita ao local da obra não comprovaria a relação entre a execução do sistema de abastecimento de água e os recursos do convênio 830/2007, uma vez que o ajuste expirou em 19/4/2013, a última visita técnica ocorreu em 27/3/2013 e a última nota fiscal referente à obra foi emitida em 9/2/2012. Portanto, após transcorridos mais de cinco anos desde última medição, não seria possível verificar a relação entre os recursos federais e o quantitativo de serviços executados pela empresa Nível Engenharia Ltda – EPP.
27.	Também não é possível afirmar que houve boa-fé da referida empresa, uma vez que ela recebeu R$ 141.396,47, em razão do contrato 884/2008, pela execução das obras do convênio 830/2007, sem a execução dos serviços correspondentes aos pagamentos e sem ter argumentado que foi, de alguma forma, impedida de dar continuidade aos serviços para os quais havia sido contratada. Dessa forma, os argumentos da empresa não serão acatados.
Análise do valor do débito apurado
28.	Na instrução que analisou as respostas às diligências (peça 20, p. 6-7) , foi discorrido que as três medições da obra executada pela Nível Engenharia Ltda – EPP (R$ 29.141,83, R$ 94.161,22, R$ 18.093,42) somavam R$ 141.396,47 (peça 10, p. 125, 169-171) . Contudo, a empresa recebeu R$ 150.043,08 da conta específica do convênio 830/2007. Além disso, houve devolução de saldo da conta específica do ajuste (Banco do Brasil, agência 1042 Conta 26959X) à concedente, de R$ 24.485,12. 
28.1.	Foram realizados, por essa conta corrente, pagamentos à empresa referentes à obra do convênio 0112/2007 (Siafi 627934) , para execução de sistema de abastecimento de água nas comunidades de Gameleira, Manguari e Rio dos Índios, no município de Ceará-Mirim/RN, em que a Funasa repassaria também R$ 300.000,00, e o município potiguar aportaria a contrapartida de R$ 15.790,00. Além disso, houve transferências da conta do convênio 0112/2007 (Banco do Brasil, agência 1042 Conta 269581) à do ajuste em tela:
	(...) 
	INFORMAÇÕES ADICIONAIS
38.	No processo de tomada de contas especial TC Processo 033.553/2015-7, está sendo analisada situação muito parecida, impugnação total de despesas concernentes à execução de sistema de abastecimento de água, com mesma empreiteira contratada, desta vez referente ao Convênio 0112/2007 (Siafi 627934) , assinado entre o município de Ceará-Mirim/RN e o mesmo concedente, a Funasa.
39.	O município potiguar acabou por realizar débitos referentes à execução de um convênio na conta específica do outro, além de transferir recursos entre as duas contas. Depois da movimentação resumida nas tabelas abaixo, as contas ficaram zeradas.

Extrato Agência 1042 Conta 26959X (Convênio 830/2007) 
	Operação
	Data
	Valor
	Motivo
	Referência

	Crédito
	3/10/2011
	150.000,00
	Ordem bancária
	peça 14, p. 67

	Débito
	5/12/2011
	85.310,07
	Pagamento à empreiteira
	peça 14, p. 65

	Débito
	5/12/2011
	4.708,60
	Empreiteira Imposto na Fonte
	peça 14, p. 65

	Débito
	1/2/2012
	16.392,64
	Pagamento à empreiteira
	peça 14, p. 63

	Débito
	16/2/2012
	1.457,09
	Empreiteira Imposto na Fonte
	peça 14, p. 63

	Débito
	16/2/2012
	5.080,18
	Empreiteira Imposto Convênio 0112/2007
	peça 14, p. 63

	Débito
	16/2/2012
	26.402,50
	Pagamento à empreiteira
	peça 14, p. 63

	Crédito
	22/8/2013
	15.524,64
	Contrapartida
	peça 14, p. 45

	Crédito
	22/8/2013
	4.175,51
	Transf. Convênio 0112/2007
	peça 14, p. 45

	Débito
	22/8/2013
	1.282,24
	Empreiteira Imposto na Fonte
	peça 14, p. 45

	Débito
	22/8/2013
	796,11
	Empreiteira Imposto na Fonte
	peça 14, p. 45

	Débito
	22/8/2013
	4.143,09
	Empreiteira Imposto na Fonte
	peça 14, p. 45

	Débito
	22/8/2013
	4.470,56
	Empreiteira Imposto Convênio 0112/2007
	peça 14, p. 45

	Débito
	22/8/2013
	24.485,12
	Devolução de saldo 
	peça 14, p. 45

	Extrato Agência 1042 Conta 269581 (Convênio 0112/2007) 
	Operação
	Data
	Valor
	Motivo
	Referência

	Crédito
	11/2/2011
	150.000,00
	Ordem bancária
	peça 43, p. 76

	Débito
	6/2/2012
	92.052,89
	Pagamento à empreiteira
	peça 43, p. 64

	Débito
	16/2/2012
	904,67
	Empreiteira Imposto Convênio 830/2007
	peça 43, p. 64

	Crédito
	22/8/2013
	6.096,98
	Contrapartida
	peça 43, p. 46

	Débito
	22/8/2013
	4.175,51
	Transf. Convênio 830/2007
	peça 43, p. 46

	Débito
	22/8/2013
	75.208,77
	Devolução de saldo
	peça 43, p. 46

40.	A Níve40. A Nível Engenharia Ltda. foi paga pela execução do convênio 830/2007 por meio de três notas fiscais, de R$ 29.141,83 (ISS de R$ 1.457,09, INSS de R$ 1.282,24 e R$ 26.402,50) , R$ 94.161,22 (ISS de R$ 4.708,06, INSS de R$ 4.143,09 e R$ 85.310,07) e R$ 18.093,42 (INSS de R$ 796,11, ISS de R$ 904,67 e R$ 16.392,64) . Pela execução do convênio 0112/2007, ela recebeu R$ 101.603,63 (R$ 92.052,89, INSS de R$ 4.470,56, ISS de R$ 5.080,18) .
40.1.	Dessa forma, temos que essa empresa recebeu R$ 243.000,10 nos dois contratos (884/2008 e 885/2008) , referentes às notas fiscais de R$ 29.141,83, R$ 94.161,22, R$ 18.093,42 e R$ 101.603,63.
41.	Por meio de GRU, foi devolvido ao erário, em 22/8/2013, R$ 99.693,89 (R$ 24.485,12 e R$ 75.208,77) . 	
42.	Além disso, o município aportou a contrapartida de R$ 21.621,62 (R$ 15.524,64 e R$ 6.096,98) , também em 22/8/2013.
28.2.	A citação dos responsáveis solidários, Sr. Antônio Marcos de Abreu Peixoto (CPF XXX.564.184-XX) , ex-prefeito do município de Ceará-Mirim/RN, e da empresa Nível Engenharia Ltda – EPP, se deu, em respeito à jurisprudência do Tribunal, com base nas datas dos pagamentos à empresa. Nesse sentido são os Acórdão 3508/2010-TCU-Primeira Câmara, 729/2009-TCU-1ª Câmara e 1.155/2008-TCU-Plenário, de relatoria, respectivamente, dos Ministros Augusto Nardes, Marcos Bemquerer e Ubiratan Aguiar.
28.3.	Assim, não foi cobrada a totalidade do repasse federal, de R$ 150.000,00, com crédito do valor devolvido, de R$ 24.485,12, uma vez que o que foi cobrado dos responsáveis foram os valores repassados à empresa, sem a execução correspondente. As condutas atribuídas aos responsáveis foram as seguintes:
29.	Responsáveis solidários: Sr. Antônio Marcos de Abreu Peixoto (CPF XXX.564.184-XX) ex-prefeito do município de Ceará-Mirim/RN, gestões 2009-2012 e 2013-2016, e Nível Engenharia Ltda. – EPP (CPF 70.147.939/0001-69) , empreiteira contratada.
30.	Conduta do Sr. Antônio Marcos de Abreu Peixoto: autorizar pagamentos por serviços não executados, realizados em 5/12/2011, 1º/2/2012, 16/2/2012 e 22/8/2013, no âmbito Convênio 830/2007 (Siafi 627951) , celebrado entre a Fundação Nacional de Saúde e o município de Ceará-Mirim/RN, que tinha por objeto “a execução de sistema de abastecimento de água”, redundando, assim, em prejuízo ao erário.
31.	Nexo de causalidade: o ordenador de despesas foi responsável por ordenar o pagamento de serviços não executados, dando razão ao dano ao erário apurado.
32.	Culpabilidade: a atuação do responsável é reprovável, porquanto distante daquela esperada de um gestor diligente com a coisa pública. É razoável afirmar que era possível a ele ter consciência da ilicitude do ato que praticou, de autorizar pagamentos por serviços não executados. Não constam dos autos agravantes e atenuantes da conduta da responsável, bem como inexistem excludentes.
33.	Conduta da Nível Engenharia Ltda. – EPP: receber pagamentos por serviços não executados, em 5/12/2011, 1º/2/2012, 16/2/2012 e 22/8/2013, no âmbito Convênio 830/2007 (Siafi 627951) , celebrado entre a Fundação Nacional de Saúde e o município de Ceará-Mirim/RN, que tinha por objeto “a execução de sistema de abastecimento de água”, beneficiando-se de créditos de valores indevidos, redundando, assim, em prejuízo ao erário.
34.	Nexo de causalidade: a empreiteira se beneficiou, indevidamente, de recursos federais ao receber pagamentos por serviços não executados, resultando no dano ao erário apurado.
28.4.	O valor medido, de 3,7% do objeto, não foi aproveitado para reduzir o débito aplicado à empresa, uma vez que ela recebeu recursos suficientes para concluir uma parcela maior da obra. Não havia justificativa, junto aos autos, para não ter executado parte correspondente aos valores recebidos.
28.5.	Na página 4 da instrução da peça 20, optou-se por citar a empreiteira pelo dano apurado de R$ 142.540,93 (a participação de 95% da concedente nos R$ 150.043,08 recebidos pela empresa) . Isso foi fundamentado na seguinte análise:
24.4.	O caso é parecido com o processo TC Processo 030.639/2015-8, que resultou no Acórdão 1440/2017-TCU-Segunda Câmara, de relatoria do Ministro André de Carvalho. 
24.5.	No caso, o repasse federal foi de R$ 1.200.000,00, realizado pelo então Ministério da Ciência, Tecnologia e Inovação, e, seis meses depois, foi aplicada a contrapartida do município de Boa Vista/RR, de R$ 60.000,00. Foi executada apenas a primeira parcela do convênio, de R$ 363.000,00, e devolvido o saldo remanescente da conta específica do convênio, de R$ 1.062.111,29.
24.6.	Como a parcela do convênio executado era apenas preparatória para as demais, ela não resultou no benefício esperado. A Secex/RR citou o gestor pelo repasse de R$ 1.200.000,00, com crédito de R$ 1.062.111,29 na data de devolução do saldo do convênio.
24.7.	O Ministro-Relator discordou desse posicionamento, entendendo que o débito era do valor original de R$ 345.714,29, e R$ 17.285,71 referia-se à contrapartida do convenente. Isso fundamentado no Acórdão 1378/2012-TCU-Plenário, de relatoria do Ministro Valmir Campelo, que afirma que os percentuais pactuados devem ser mantidos nos débitos parciais em execução de convênio.
24.8.	Como, entre os R$ 1.062.111,29 devolvidos à concedente, havia, em valores originais, R$ 42.714,29 de recursos municipais (R$ 60.000,00 menos R$ 17.285,71) , o Acórdão 1440/2017-TCU-Segunda Câmara contou com a seguinte redação:
9.8. 	enviar cópia deste Acórdão, bem como do Relatório e do Voto que o fundamenta, à Secretaria do Tesouro Nacional, ao Município de Boa Vista/RR e ao Tribunal de Contas do Estado de Roraima, para que promovam as medidas necessárias à possível devolução dos recursos então restituídos a maior pelo aludido município no valor de R$ 78.842,32. 
24.9.	Seguindo esse entendimento, como, neste processo, a empresa recebeu R$ 150.043,08, e a participação do município no valor total do convênio era de 5%, ela deverá devolver à Funasa R$ 142.540,93 (95% de R$ 150.043,08) . O restante, R$ 7.502,15, trata-se de contrapartida municipal. 
24.10.	Do saldo devolvido à Funasa, em 22/8/2013, de R$ 24.485,12, havia devolução à maior de recursos municipais, de R$ 12.198,00 (R$ 19.700,15 menos R$ 7.502,15) , além de R$ 12.287,12 entre recursos federais não usados no objeto do convênio e rendimentos financeiros (R$ 24.485,12 menos R$ 12.198,00) .
24.11.	Se o débito com a União fosse calculado com base no dia do repasse federal, esse valor, de R$ 12.287,12, deveria ser aproveitado como crédito a favor dos responsáveis citados. Contudo, a citação se dará, em respeito à Jurisprudência do Tribunal, com base nas datas dos pagamentos à empresa. Neste sentido são os Acórdão 3508/2010-TCU-Primeira Câmara, 729/2009-TCU-1ª Câmara e 1.155/2008-TCU-Plenário, de relatoria, respectivamente, dos Ministros Augusto Nardes, Marcos Bemquerer e Ubiratan Aguiar. Não é a devolução do repasse que está sendo cobrada, mas a devolução da parte federal do valor pago à empresa. 
24.12.	O saldo de R$ 12.287,12 refere-se apenas à parte do repasse federal não aplicada na execução do convênio, com os rendimentos financeiros, que deveria obrigatoriamente ser devolvido aos cofres da Funasa, e, se não o fosse, seria calculada como um novo débito, exclusivo do prefeito.
24.13.	Assim, deve ser feita a citação solidária da empreiteira e do gestor municipal, pelo valor de R$ 142.540,93 (95% de R$ 150.043,08) . Na instrução de mérito, será feita a proposta de encaminhar o Acórdão resultante deste processo, e o Relatório e o Voto que o fundamentarem, ao convenente, ao concedente e ao Tribunal de Contas do Estado do Rio Grande do Norte, seguindo o entendimento do Acórdão 1440/2017-TCU-Segunda Câmara, já citado.
28.6.	Na presente instrução de mérito, será mantida a proposta de cobrar da empresa, em valores originais, R$ 142.540,93 (a participação de 95% da concedente nos R$ 150.043,08 recebidos pela empresa da conta específica do convênio 830/2007) . 
28.7.	Além disso, será proposto encaminhar o acórdão resultante deste processo, e o Relatório e o Voto que o fundamentarem, à concedente, ao convenente e ao Tribunal de Contas do Estado do Rio Grande do Norte, para que efetuem as tratativas com vistas a estornar ao município de Ceará-Mirim/RN o valor devolvido a maior, de R$ 12.198,00, atualizado a partir de 22/8/2013, como calculado nos itens 24.9 e 24.10 da instrução da peça 20:
24.9.	Seguindo esse entendimento, como, neste processo, a empresa recebeu R$ 150.043,08, e a participação do município no valor total do convênio era de 5%, ela deverá devolver à Funasa R$ 142.540,93 (95% de R$ 150.043,08) . O restante, R$ 7.502,15, trata-se de contrapartida municipal. 
24.10.	Do saldo devolvido à Funasa, em 22/8/2013, de R$ 24.485,12, havia devolução à maior de recursos municipais, de R$ 12.198,00 (R$ 19.700,15 menos R$ 7.502,15) , além de R$ 12.287,12 entre recursos federais não usados no objeto do convênio e rendimentos financeiros (R$ 24.485,12 menos R$ 12.198,00) .
28.7.1.	O município de Ceará-Mirim/RN aportou a contrapartida de R$ 19.700,15 (R$ 15.524,64 e R$ 4.175,51, ambos em 22/8/2013, conforme peça 14, p. 45) , e sua participação no objeto foi de R$ 7.502,15 (participação do município de 5% no convênio, em relação aos pagamentos à empreiteira de R$ 150.043,08) . Assim, o valor a maior restituído pelo município em 22/8/2013, na GRU de R$ 24.485,12, foi de R$ 12.198,00 (R$ 19.700,15 - R$ 7.502,15) . 
Análise do Prazo de Prescrição da Pretensão Punitiva 
29.	Com relação à ocorrência da prescrição da pretensão punitiva dos responsáveis julgados por este Tribunal, foi aprovado, por meio do Acórdão 1441/2016-TCU-Plenário, incidente de uniformização de jurisprudência que firmou entendimento de que a matéria se subordina ao prazo prescricional de dez anos indicado no art. 205 do Código Civil, contado a partir da data de ocorrência da irregularidade a ser sancionada. 
29.1.	No presente caso, os atos irregulares ocorreram entre 5/12/2011 e 22/8/2013, datas do primeiro e último pagamento à empreiteira. O ato que ordenou a citação dos responsáveis ocorreu em 10/7/2017, data do pronunciamento do secretário, antes, portanto do transcurso de 10 anos entre esse ato e os fatos impugnados (peça 22) . 
29.2.	Reconhecida a interrupção do prazo prescricional, nos termos do art. 202, inciso I, do Código Civil, inexiste no presente processo óbice ao exercício da ação punitiva por parte deste Tribunal.
CONCLUSÃO
30.	O Sr. Antônio Marcos de Abreu Peixoto, citado, não apresentou defesa, sendo considerado revel, nos termos do § 3º, art. 12 da Lei 8.443/1992 (item 23 e subitens) . 
30.1.	Em face da análise promovida, propõe-se rejeitar as alegações defesa da empresa Nível Engenharia Ltda – EPP, e que ela e o Sr. Antônio Marcos de Abreu Peixoto tenham suas contas julgadas irregulares, condenando-os, solidariamente, à devolução do valor original de R$ 142.540,93 aos cofres da Funasa, com os encargos legais, bem como à aplicação da penalidade de multa, desde já, uma vez que inexistem nos autos elementos que permitam concluir pela ocorrência de boa-fé ou de outros excludentes de culpabilidade em suas condutas (itens 23.3 e 26) .
30.2.	Será proposto, ainda, encaminhar o Acórdão resultante deste processo, e o Relatório e o Voto que o fundamentarem, à concedente, ao convenente e ao Tribunal de Contas do Estado do Rio Grande do Norte, para que efetuem as tratativas com vistas a estornar ao município de Ceará-Mirim/RN o valor devolvido a maior, de R$ 12.198,00, atualizado a partir de 22/8/2013.
PROPOSTA DE ENCAMINHAMENTO
31.	Diante do exposto, submetem-se os autos à consideração superior, propondo:
31.1.	considerar revel o Sr. Antônio Marcos de Abreu Peixoto (CPF XXX.564.184-XX) , ex-prefeito do município de Ceará-Mirim/RN, gestões 2009-2012 e 2013-2016, nos termos do § 3º, art. 12, da Lei 8.443/1992;
31.2.	rejeitar as alegações de defesa apresentadas pelo representante da empresa Nível Engenharia Ltda. – EPP (CNPJ 70.147.939/0001-69) ;
31.3	com fundamento nos arts. 1º, inciso I, 16, inciso III, alíneas “b” e “c”, Lei 8.443/1992 c/c os arts. 19 e 23, inciso III, da mesma Lei, e com os arts. 1º, inciso I, 209, incisos II e III, 210 e 214, inciso III, do Regimento Interno, que sejam julgadas irregulares as contas do Sr. Antônio Marcos de Abreu Peixoto (CPF XXX.564.184-XX) , ex-prefeito do município de Ceará-Mirim/RN, gestões 2009-2012 e 2013-2016, e da empresa Nível Engenharia Ltda. – EPP (CNPJ 70.147.939/0001-69) , e condená-los, solidariamente, ao pagamento da quantia a seguir especificada, com a fixação do prazo de quinze dias, a contar da notificação, para comprovar, perante o Tribunal (art. 214, inciso III, alínea “a”, do Regimento Interno) , o recolhimento da dívida aos cofres da Fundação Nacional de Saúde, atualizada monetariamente e acrescida dos juros de mora, calculados a partir das data discriminada, até a data do (s) recolhimento (s) , na forma prevista na legislação em vigor:

	DATA DA OCORRÊNCIA
	VALOR ORIGINAL (R$) 

	5/12/2011
	85.310,07

	5/12/2011
	4.708,60

	1/2/2012
	16.392,64

	16/2/2012
	1.457,09

	16/2/2012
	5.080,18

	16/2/2012
	26.402,50

	22/8/2013
	3.189,85

	Total
	142.540,93

Valor atualizado, com juros, em 2/8/2018: R$ 235.981,42
31.4 	aplicar ao Sr. Antônio Marcos de Abreu Peixoto (CPF XXX.564.184-XX) , ex-prefeito do município de Ceará-Mirim/RN, gestões 2009-2012 e 2013-2016, e à empresa Nível Engenharia Ltda. – EPP (CNPJ 70.147.939/0001-69) , individualmente, a multa prevista no art. 57, da Lei 8.443/1992 c/c o art. 267 do Regimento Interno/TCU, com a fixação do prazo de quinze dias, a contar da notificação, para comprovar, perante o Tribunal (art. 214, inciso III, alínea “a”, do Regimento Interno) , o recolhimento da dívida aos cofres do Tesouro Nacional, atualizada monetariamente desde a data do acórdão que vier a ser proferido até a do (s) efetivo (s) recolhimento (s) , se for (em) paga (s) após o vencimento, na forma da legislação em vigor;
31.5	autorizar, desde logo, nos termos do art. 28, inciso II, da Lei 8.443/1992, a cobrança judicial das dívidas;
31.6	encaminhar cópia da deliberação que vier a ser proferida, bem como do relatório e do voto que a fundamentarem, ao Procurador-Chefe da Procuradoria da República no Rio Grande do Norte, nos termos do § 3º, do art. 16, da Lei 8.443/1992 c/c o § 7º, do art. 209, do Regimento Interno do TCU, para adoção das medidas que entender cabíveis;
31.7.	encaminhar o Acórdão resultante deste processo, e o Relatório e o Voto que o fundamentarem, à Fundação Nacional de Saúde, ao município de Ceará-Mirim/RN e ao Tribunal de Contas do Estado do Rio Grande do Norte, para que efetuem as tratativas com vistas a estornar o valor devolvido a maior pelo município de Ceará-Mirim/RN à Funasa, de R$ 12.198,00, atualizado a partir de 22/8/2013, no âmbito do convênio 830/2007 (Siafi 627951) .
O Ministério Público junto ao TCU, representado nos autos pelo Procurador Rodrigo Medeiros de Lima, endossou o encaminhamento sugerido pela unidade técnica, mas sugeriu a correção do valor do débito, nos seguintes termos:
Em face dos elementos constantes dos autos, este representante do Ministério Público de Contas da União manifesta-se, na essência, de acordo com o encaminhamento oferecido pela unidade técnica, em pareceres uniformes (peças 44 a 46) , com o seguinte ajuste nos valores dos débitos.
2.	De acordo com a jurisprudência deste Tribunal de Contas, a exemplo do Acórdão 346/2017-TCU-Primeira Câmara (Ministro Augusto Sherman) , no caso de execução parcial do objeto do convênio, sem alcance dos seus objetivos, o gestor convenente responde pelo total dos recursos federais. A empresa contratada, por outro lado, somente deve ressarcir ao erário o montante correspondente ao valor recebido e não executado, uma vez que esta não tem a responsabilidade de assegurar o cumprimento dos objetivos do convênio, mas de realizar a obra. Havendo a empresa executado serviços para os quais foi contratada, deve receber a respectiva remuneração.
3.	O presente caso trata de situação similar, ou seja, execução parcial do sistema de abastecimento de água (3,7% do total pactuado) , sem aproveitamento da parcela executada, conforme pareceres técnicos constantes dos autos (peça 1, p. 163-165, 187, 215-217 e 237-247) .
4.	Assim, entende-se que o débito imputado ao ex-gestor municipal deve ser no valor de R$ 131.086,64, correspondente à soma dos recursos federais repassados (R$ 150.000,00) e dos rendimentos com aplicação financeira (R$ 3.275,29, conforme mencionado no parecer financeiro de peça 10, p. 215-217) , subtraída do saldo de recursos federais devolvido, de R$ 22.188,65 (R$ 24.485,12 x 90,621%*) . Considerando que o saldo devolvido à União é de R$ 24.269,73, observa-se que o ex-prefeito devolveu aos cofres federais o montante de R$ 2.296,47 de recursos municipais, nascendo, assim, um direito de crédito em favor do município. Como se trata de recursos municipais, tal valor não deve ser abatido do débito.
5.	Especificamente em relação à empresa contratada, considerando que não há qualquer notícia nos autos de que ela concorreu para a paralisação da obra no percentual de 3,7%, deve-se subtrair ainda do débito supramencionado o montante referente aos recursos federais aplicados na parcela executada da obra, em consonância com a jurisprudência do TCU. Conforme informado pelo órgão repassador, o percentual executado é de 3,7% do valor total do convênio (R$ 315.790,00) , correspondendo, portanto, ao montante de R$ 11.684,23 (R$ 315.790,00 x 3,7%) . Desse valor executado, 90,621% referem-se a recursos federais, ou seja, R$ 10.588,37 (R$ 11.684,23 x 90,621%) . Assim o débito imputado à empresa deve ser no valor de R$ 120.498,28 (R$ 131.086,64 – R$ 10.588,37) .
6.	Tendo em vista que os valores dos débitos supramencionados são inferiores aos valores pelos quais os responsáveis foram citados, de R$ 142.540,93, não há necessidade de se realizar novas citações, pois a redução da dívida não trará qualquer prejuízo ao contraditório e à ampla defesa.
7.	Por se tratar de débito solidário entre o gestor dos recursos e a empresa contratada, estes devem ter, como data-base, as datas dos pagamentos efetuados à empresa, mencionados no subitem 28.1 da instrução à peça 44, em atenção à jurisprudência deste Tribunal de Contas.
8.	Assim, o débito do ex-prefeito, de R$ 131.086,64, deve ser constituído dos seguintes valores, com as respectivas datas-bases:
	DATA DA OCORRÊNCIA
	VALOR ORIGINAL (R$) 

	5/12/2011
	66.353,63

	5/12/2011
	4.708,60

	1/2/2012
	16.392,64

	16/2/2012
	1.457,09

	16/2/2012
	5.080,18

	16/2/2012
	26.402,50

	22/8/2013
	10.692,00

	Total
	131.086,64 

9.	Por sua vez, o débito da empresa contratada, de R$ 120.498,28, deve ser constituído dos seguintes valores, com as respectivas datas de ocorrência:
	DATA DA OCORRÊNCIA
	VALOR ORIGINAL (R$) 

	5/12/2011
	55.765,27

	5/12/2011
	4.708,60

	1/2/2012
	16.392,64

	16/2/2012
	1.457,09

	16/2/2012
	5.080,18

	16/2/2012
	26.402,50

	22/8/2013
	10.692,00

	Total
	120.498,28

10.	Dessa forma, no que diz respeito ao débito com data de ocorrência 5/12/2011, o ex-prefeito e a empresa contratada são responsáveis solidários somente pelo valor de R$ 55.765,27. O valor restante, de R$ 10.588,36, é débito apenas do ex-gestor municipal, pois corresponde à parcela executada da obra, não podendo ser imputado o respectivo débito à empresa contratada, conforme análise constante do parágrafo 5º deste parecer.
11.	Por fim, quanto à parcela de recursos municipais devolvida à União, de R$ 2.296,47, este representante do Ministério Público de Contas manifesta-se no sentido de o Tribunal orientar o município de Ceará-Mirim/RN de que pode requerer a devolução desse valor junto à Fundação Nacional de Saúde (Funasa) , com fundamento nos artigos 8º e 11, inciso VIII, da Instrução Normativa STN 2, de 22/5/2009.
É o relatório.

Ana Carolina Santos Duarte (OAB/RN 9.246), representando Nível Engenharia Ltda. - EPP.

Procurador Rodrigo Medeiros de Lima.

TOMADA DE CONTAS ESPECIAL. Sistema de ABASTECIMENTO DE ÁGUA. parcela executada não aproveitada. CONTAS irrEGULARES. débito. multa. arquivamento.

TOMADA DE CONTAS ESPECIAL (TCE)

Secretaria do TCU no Estado do Amazonas (Sec-AM).

Cuidam os autos de tomada de contas especial (TCE) instaurada pela Fundação Nacional de Saúde (Funasa) , em desfavor dos responsáveis solidários, Sr. Antônio Marcos de Abreu Peixoto (CPF 393.564.184-20) , à época prefeito de Ceará-Mirim/RN (gestões 2009-2012 e 2013-2016) , e da empresa Nível Engenharia Ltda. – EPP (CNPJ 70.147.939/0001-69) , em razão da impugnação das despesas concernentes à execução do convênio 830/2007 (Siafi 627951) , celebrado entre aquela fundação e o município.
O ajuste tinha por objeto a execução de sistema de abastecimento de água. Foi firmado pelo valor total de R$ 315.790,00 dos quais R$ 300.000,00 seriam repassados pelo concedente e o restante pelo proponente, como contrapartida. Todavia, apenas o valor de R$ 150.000,00 foi transferido pela Funasa e o município aportou R$ 15.790,00 como contrapartida. Além disso, houve a devolução do saldo de R$ 24.485,12, em 22/8/2013. O convênio vigeu entre 31/12/2007 e 19/4/2013, após várias prorrogações de prazo.
De acordo com o verificado nas visitas técnicas realizadas pela Funasa no local, em 31/1/2012, 11/9/2012 e 27/3/2013, apenas uma pequena parcela da obra foi executada (3,7% de execução física) , o que levou a impugnação total dos valores transferidos (peça 1, p. 163-165, 187, 237-247) .
Na fase interna da TCE, o tomador de contas concluiu pela ocorrência de débito no valor de R$ 125.514,88, equivalente ao montante transferido (R$ 150.000,00) menos aquele que foi devolvido (R$ 24.485,12) , e reprovou a prestação de contas. A responsabilidade foi atribuída ao ex-prefeito e à empresa contratada (peça 1, p. 343-349) .
O posicionamento foi seguido pela Secretaria Federal de Controle Interno do Ministério da Transparência, Fiscalização e Controle, consoante Certificado de Auditoria e o Parecer do Dirigente do Órgão de Controle Interno, e o Ministro de Estado da Justiça interino foi cientificado das conclusões (peça 1, p. 381-383, 385 e 387) .
No âmbito desta Casa, a Secretaria do TCU no Estado do Amazonas (Sec-AM) concordou com a responsabilização do Sr. Antônio Marcos de Abreu Peixoto e da empresa Nível Engenharia Ltda.
No tocante ao débito, porém, a unidade técnica discordou do entendimento adotado na fase interna da TCE. Observando a representatividade dos recursos federais perante o valor total conveniado, ou seja R$ 300.000,00 de R$ 315.790,00, a Sec-AM chegou ao percentual de 95%. Ato contínuo, defendeu que deveria ser ressarcido aos cofres da Funasa, o correspondente a 95% do valor total pago à empresa. Assim, como a empresa recebeu da prefeitura, no âmbito desse convênio, o total de R$ 150.043,08, concluiu por um dano de R$ 142.540,93 (95% de R$ 150.043,08) .
A parcela da obra executada não foi considerada, por haver observação no parecer técnico da Funasa de que seria “muito arriscado afirmar que a parte executada pode ser aproveitada”. Nesses termos, foram realizadas as citações (peças 24 e 27) .
O ex-prefeito, embora devidamente notificado, permaneceu silente. Apenas a empresa compareceu aos autos para apresentar suas alegações de defesa. Em suma, afirmou que efetivamente realizou os serviços pelos quais havia sido paga e anexou aos autos notas fiscais e fotos que seriam das obras. Alegou também que havia suspendido a execução dos serviços após a terceira medição em virtude da paralisação da liberação de recursos públicos, e que em momento algum agiu com culpa ou dolo.
A Sec-AM, após analisar os argumentos do responsável, ponderou que tais informações contradizem as três vistorias realizadas pela Funasa no local. De acordo com os relatórios, à época, foi constatada a conclusão de apenas um trecho de rede, equivalente à 3,7% do total do ajuste.
Por essa razão, a unidade instrutora, em pareces uniformes, propõe considerar revel o Sr. Antônio Marcos de Abreu Peixoto, rejeitar as alegações de defesa da empresa Nível Engenharia Ltda e julgar irregulares as contas dos responsáveis, condenando-os ao pagamento do débito apurado de R$ 142.540,93 (95% de R$ 150.043,08) , além de aplicar-lhes a multa prevista no art. 57 da Lei 8.443/1992 (peça 44) .
O Ministério Público junto ao TCU (MPTCU) manifestou-se, na essência, de acordo com o encaminhamento oferecido pela unidade técnica, com ajuste nos valores a serem ressarcidos (peça 47) . Sugere que:
o débito imputado ao ex-gestor municipal deve ser de R$ 131.086,64, correspondente à soma dos recursos federais repassados (R$ 150.000,00) e dos rendimentos com aplicação financeira (R$ 3.275,29) , subtraída do saldo de recursos federais devolvido, de R$ 22.188,65 (90,6% x R$ 24.485,12) ;
o débito imputado à empresa deve ser no valor total de R$ 120.498,28, correspondente ao valor do débito imputado ao ex-prefeito, subtraído o valor executado das obras (R$ 131.086,64 - R$ 10.588,37) , sendo que o valor executado foi obtido do seguinte modo:
5. (...) Conforme informado pelo órgão repassador, o percentual executado é de 3,7% do valor total do convênio (R$ 315.790,00) , correspondendo, portanto, ao montante de R$ 11.684,23 (R$ 315.790,00 x 3,7%) . Desse valor executado, 90,621% referem-se a recursos federais, ou seja, R$ 10.588,37 (R$ 11.684,23 x 90,621%) .
II
De plano, informo que acompanho as propostas da Sec-AM e do MPTCU e adoto seus fundamentos como minhas razões de decidir, naquilo que coincidem. Propugno por julgar irregulares as contas dos responsáveis, condená-los ao pagamento do débito e aplicar-lhes a multa do art. 57 da Lei Orgânica deste Tribunal.
No tocante ao valor a ser ressarcido, acompanho parcialmente o entendimento do MPTCU, por estar na linha da jurisprudência majoritária desta Casa, consoante o citado Acórdão 346/2017-TCU-Primeira Câmara. Por se tratar de execução parcial do objeto conveniado, sem alcance dos seus objetivos, o gestor convenente deve responder pelo total dos recursos federais transferidos. A empresa contratada, por sua vez, deve ressarcir ao erário somente o montante correspondente ao valor recebido por ela e não executado. Como bem colocou o douto Parquet, a empresa “não tem a responsabilidade de assegurar o cumprimento dos objetivos do convênio, mas de realizar a obra; havendo a empresa executado serviços para os quais foi contratada, deve receber a respectiva remuneração”.
Dessa forma, conforme cálculos constantes do parecer do MPTCU, o ex-prefeito deve ressarcir o valor total de R$ 131.086,64. Já a empresa deve devolver a diferença entre o montante recebido e o valor correspondente ao percentual das obras de fato executado (R$ 120.498,28) .
Nesse ponto, apresento minha única discordância do representante do MPTCU. Entendo que o valor que a empresa teria direito de receber, por ter executado parte da obra (R$ 10.588,37) , deve ser descontado não do valor imputado como débito ao gestor municipal, e sim do total de recursos federais recebidos por ela, qual seja, R$ 135.939,03 (90,6% da soma dos pagamentos realizados, nos valores de R$ 29.141,83 + R$ 94.161,22 + R$ 18.093,42) . Portanto, cabe a empresa ressarcir ao erário o total de R$ 125.350,66.
Esclareço que, assim como o MPTCU, adotei nos cálculos o percentual de 90,6% para a relação entre recursos federais e recursos totais, pois houve alteração da configuração das participações financeiras dos entes conveniados, uma vez que a União aportou somente R$ 150.000,00 do R$ 300.000,00 inicialmente previstos e o município aplicou R$ 15.524,64 dos R$ 15.790,00 acordados no ajuste.
No tocante à parcela de recursos municipais devolvida à União a maior, de R$ 2.296,47, conforme cálculo do MPTCU, proponho orientar a prefeitura de Ceará-Mirim/RN de que pode requerer a devolução desse valor junto à Fundação Nacional de Saúde (Funasa) , com fundamento nos artigos 8º e 11, inciso VIII, da Instrução Normativa STN 2, de 22/5/2009. Como se trata de recursos municipais, tal valor não deve ser abatido do débito.
Por fim, esclareço que como data-base adotei as datas dos pagamentos realizados à empresa, favorável, portanto, ao gestor.
Destarte, acompanho as propostas da Sec-AM e do MPTCU e posiciono-me por julgar irregulares as contas do Sr. Antônio Marcos de Abreu Peixoto, à época prefeito de Ceará-Mirim/RN) , e da empresa Nível Engenharia Ltda., condená-los ao pagamento dos débitos de R$ 131.086,64 e R$ 125.350,66, respectivamente, e aplicar-lhes a multa do art. 57 da Lei 8.443/92.
	Diante do exposto, VOTO para que seja adotada a minuta de deliberação que ora trago ao exame deste Colegiado.
TCU, Sala das Sessões Ministro Luciano Brandão Alves de Souza, em 12 de março de 2019.
Ministro VITAL DO RÊGO 
Relator